【裁判字號】    93,勞訴,71
【裁判日期】    950105
【裁判案由】    給付資遣費等
【裁判全文】
臺灣板橋地方法院民事判決              93年度勞訴字第71號
原      告  ｂ○○
            未○○
            ｋ○○
            子○○
            甲辰○
            ｄ○○
            甲己○
            辛○○
            寅○○
            Ｌ○○
            玄○
            Ｅ○○
            甲丁○
            ｙ○○
            甲午○
            甲辛○
            卯○○
            宙○○
            Ｆ○○
            黃淑卿
            乙○○
            Ｗ○○
            戌○
            甲申○
            壬○○○
            Ｋ○○
            午○○○
            甲子○
            ｚ○○○
            ｒ○○
            Ｄ○○○
            玄○玲
            甲甲○
            甲未○
            ｍ○○
            Ｑ○○
            甲戊○
            Ｉ○○
            ｌ○○
            Ｈ○○
            玄○鑾
            Ｕ○○
            ｈ○○
            ｗ○○
            林琡鳳
            甲丑○
            巳○○
            Ｚ○○
            Ｙ○○○
            黃○○
            己○○
            甲○○
            Ａ○○
            ｐ○○
            Ｃ○○
            ｊ○○
            辰○○
            ｃ○○
            甲壬
            Ｓ○○
            ｕ○○
            蔡燦堂
            ｆ○○
            ｎ○○
            Ｒ○○
            ｘ○○
            ａ○○
            Ｇ○○
            Ｖ○○
            亥○○
            ｏ○○
            ｖ○○
            ｉ○○
            Ｂ○○
            甲卯○
            丑○○
            天○○○
            ｓ○○
            酉○○
            吳江素貞
            癸○○○
            戊○○
            丁○○
            賴李素卿
            庚○○
            Ｎ○○○
            丙○○
            申○○○
            甲巳○
            宇○○
            黃簡瑞
            甲癸○○
            甲寅○
            Ｘ○○
共      同
訴訟代理人  詹鎮寧律師
被      告  穎潔實業有限公司
法定代理人  Ｍ○○
訴訟代理人  Ｏ○○
複  代理人  Ｐ○○
上列當事人間請求給付資遣費等事件，本院於民國94年12月6 日
言詞辯論終結，判決如下：
    主  文
被告應給付原告如附表所示之金額。
訴訟費用由被告負擔。
    事  實
甲、原告方面：
一、聲明：如主文所示。
二、陳述：
（一）緣被告穎潔實業有限公司（以下簡稱：穎潔公司）於民國
      （下同）92年1 月1 日起與訴外人台灣電力股份有限公司
      龍門施工處（以下簡稱：台電龍門施工處）簽訂92年度「
      台灣電力股份有限公司勤務類及清潔維護類勞務性工作契
      約」（以下簡稱：系爭契約），原告等94人即受僱於被告
      穎潔公司，並派駐於訴外人台電龍門施工處服務。而被告
      因未依系爭契約履行發放三節剩餘獎金，於同年10月13日
      遭訴外人台電龍門施工處終止系爭契約，且沒收履約保證
      金新臺幣（下同）2,860,000 元。又系爭契約終止後，原
      告等94人隨即遭被告予以解僱，被告原本應予發放92年9
      月1 日起至同年10月13日止之三節剩餘獎金及資遣費共計
      2,568,192 元，惟被告迄今仍未發放予原告等94人。
（二）查原告等94人因未獲被告穎潔公司發放工資及三節剩餘獎
      金，即向臺北縣政府勞工局申請勞資爭議協調。而原告等
      94人依勞工局協調會議記錄通知「債權讓與」，訴外人台
      電龍門施工處亦於93年1 月15日將工資逕行撥付予原告等
      94人代表人之玄○鑾帳戶中，至於三節獎金及資遣費部分
      ，因雙方協調顯無共識，被告穎潔公司迄今仍未清償。又
      系爭契約已明訂三節獎金及資遣費金額，此為訴外人台電
      龍門施工處依政府保障勞工權益之德政，廠商理應依約執
      行代發代收，且被告穎潔公司曾於92年1 月29日發放每人
      10,000元之春節獎金，並承諾於中秋節前完成三節剩餘獎
      金發放。另系爭契約終止後，接替廠商訴外人萬成清潔工
      程有限公司（以下簡稱：萬成公司）雖僅承攬92年度剩餘
      之2.567 個月工作契約，惟訴外人萬成公司仍依約給付員
      工獎金及資遣費。綜上所述，三節獎金及資遣費均為訴外
      人台電龍門施工處明訂廠商投標時應與估價之項目，此為
      訴外人台電龍門施工處所給付之費用，自非承攬廠商計算
      利潤盈虧後之發放金額。
（三）關於兩造間是否存有僱傭關係部分：
      復查，原告等94人請求被告給付三節剩餘獎金，係基於被
      告與訴外人台電龍門施工處於91年12月26日簽訂系爭契約
      附件「龍門施工處勤務類及清潔維護類服務工作承攬訂價
      單」之約定，則原告等94人請求被告給付資遣費，係本於
      兩造間之僱傭關係。而被告依勞工保險條例規定為原告等
      94人自90年1 月6 日起投保勞工保險，被告每月乃以郵政
      匯款方式撥付薪資予原告等94人，被告並於92年1 月29日
      委託新莊中港郵局匯付原告等94人每人各10,000元，亦於
      同年2 月19日將上開事實發函通知訴外人台電龍門施工處
      。又被告穎潔公司員工名冊均詳細記載原告等94人之編號
      、姓名、身分證字號、學歷、職位名稱、戶籍地址及籍貫
      等相關資料。被告亦於92年9 月間為原告Ｚ○○出具勞工
      保險申請書請領職業傷害給付。況原告等94人自92年1 月
      份起即於被告所制作之簽到簿上簽章到工。綜上所述，依
      上開事實自堪認原告等94人實係被告之僱佣人，且兩造間
      自屬未訂有期限之僱傭關係
（四）關於原告得否請求給付三節剩餘獎金部分：
      按原告主張被告應依系爭契約附件「龍門施工處勤務類及
      清潔維護類服務工作承攬訂價單」註12規定：「三節（春
      節、端午節、中秋節）獎金加發全年度（12個月）不得低
      於本表本人月工資1.5 個月金額，三節前5 天發放（清潔
      及備用人員比照辦理），發放後名冊送甲方備查，未按規
      定時甲方得逕行解除契約，並沒收履約保證金」，發放三
      節獎金予原告等94人，惟被告除92年1 月29日匯付10,000
      元之春節獎金外，就剩餘三節獎金部分迄今仍抑留不發。
      又依上開附件註2 約定：「本表單價（元／人月）數額表
      內已含退休提撥、人員資遣（資遣費及預告工資）、公付
      勞保、公付健保、年終獎金加發、管理費、利潤及雜項支
      出等在內，勞務管理員、工作安全衛生管理員、代理人力
      3 名費用含括在總價內」，足證訴外人台電龍門施工處給
      付被告之承攬款項均包括三節獎金在內。是被告辯稱無盈
      餘發放獎金等語，自屬卸責之詞。
（五）關於原告得否請求給付資遣費部分：
  １、查被告向來於訴外人台電龍門施工處設有辦事處，憑以辦
      理原告等94人每日上下班簽到或打卡事宜，詎被告無故自
      92年10月14日起將該辦事處撤離，並於同日將原告等94人
      予以解僱。嗣雙方於同年月16日就「穎潔公司釐清終止契
      約後，如何處理未領工作款（含資遣費及三節獎金）」乙
      節進行協調，被告同意除9 月1 日至10月19日之工資外，
      其餘工作款暫緩給付，此有當日協調會會議紀錄及證人甲
      乙○證詞可稽。而原告等94人為求生計，不得已乃於同日
      再受僱於訴外人萬成公司，則被告辯稱原告等94人係主動
      離職云云，顯不可採。
  ２、又參照系爭契約附件「龍門施工處勤務類及清潔維護類服
      務工作承攬訂價單」註2 之規定，被告所應給付予原告等
      94人之資遣費，已由訴外人台電龍門施工處含括於承攬價
      款中給付予被告，被告無故資遣原告等94人，自應依上開
      附件註3 ：「契約結束後之資遣費，請按勞基法規定辦理
      （即年資×本表本人月工資），在契約結束後5 日內發放
      （清潔及備用人力比照辦理），發放後名冊送甲方備查，
      未按規定時，甲方得沒收履約保證金」之規定辦理給付資
      遣費事宜。是原告等94人原係被告僱用人員，竟遭被告無
      故資遣解僱，自得請求被告給付資遣費及預告工資。
三、證據：提出臺北縣政府開會通知單、台電龍門施工處與被告
    終止契約後之工作款處理協調會、承攬訂價單、郵政存簿儲
    金簿、被告穎潔公司函、萬成公司員工薪資給付扣繳表、勞
    工保險卡、被告穎潔公司員工名冊、勞工保險給付申請書及
    核定通知書、被告穎潔公司簽到簿影本各乙份為證，並聲請
    訊問證人甲乙○。
乙、被告方面：
一、聲明：原告之訴駁回。
二、陳述：
（一）原告等94人與被告間並無僱傭關係：
      按「為防雇主為規避勞動基準法而將部分工作轉由原受僱
      勞工或他人承攬，由原僱傭關係變更為承攬關係，致生勞
      資爭議，應嚴加查處。邇來迭據反映，有部分事業單位為
      規避勞動基準法，將部分工作由原僱傭關係變更為承攬關
      係，致生勞資爭議情事，為防止此類爭議一再發生，影響
      勞資和諧關係與社會安寧，務請各級勞工行政機關對上述
      情事，應嚴加查處，以杜紛爭」，行政院勞工委員會78年
      5 月17日臺勞資2 字第12601 號函可資參照。查原告等94
      人早在被告承攬系爭工程前，即已受僱於訴外人台電龍門
      施工處，此有原告等94人之勞工保險卡足證。而被告從未
      有僱用原告等94人之意思表示，實際上亦無任用或解任權
      ，更無指揮、監督或調派權，甚至其等出勤、到班及請假
      等事項，亦均由訴外人台電龍門施工處負責。又訴外人台
      電龍門施工處片面主張與被告終止系爭契約後，系爭工程
      轉由訴外人萬成公司接續完成，然原告等94人仍繼續於系
      爭工地工作，絲毫未受承攬人更替之影響，足證系爭僱傭
      契約實係存在訴外人台電龍門施工處與原告等94人之間。
      是被告為避免違約罰款，遂依訴外人台電龍門施工處要求
      為原告等94人辦理勞工保險，自不能僅憑前揭行政上之作
      為，即擅自臆測被告確有僱用原告等94人之意思。
（二）原告等94人依「第三人利益契約」主張被告應給付三節獎
      金云云，顯無理由：
  １、系爭契約所生之債權，依其性質及內容觀之，原告等94人
      均無權直接向被告請求：
    (1)依系爭契約之性質觀之，被告係負擔勤務類及清潔維護類
      勞務性工作之給付債務，訴外人台電龍門施工處則負擔給
      付承攬報酬之債務。所謂依契約所生之債權，無非即係請
      求提供勞務及請求給付承攬報酬之債權。縱設原告等94人
      主張系爭契約係第三人利益契約屬實，其所享有之直接請
      求權，若非直接請求被告給付承攬工作，即係直接向訴外
      人台電龍門施工處請求給付承攬報酬。是原告等94人向被
      告請求給付三節獎金云云，顯屬誤會。
    (2)次按，系爭契約第9 條第14項規定：「承攬廠商發給各勞
      務人員本人月工資及工地津貼，應不得低於契約訂價單所
      列數額」，足證被告所負擔義務僅係與各勞務人員實際簽
      訂僱約契約時，其約定之工資及工作津貼應不得低於系爭
      契約訂價單所列數額而已，然確實應給付之金額則屬未定
      ，自應由勞資雙方於實際簽訂僱約契約時具體約定之。至
      於被告依約與第三人簽訂僱傭契約前，或被告最終與勞務
      人員約定之工資及工作津貼未達最低標準，僅涉應否依約
      對訴外人台電龍門施工處負擔債務不履行責任之問題，原
      告等94人自無權逕依該約向被告請求如契約訂價單所列之
      工資及工作津貼。
  ２、末按，第三人利益契約之法律關係，其債權人與債務人間
      存有補償關係及第三人利益約款，債務人與第三人間有履
      行關係，債權人與第三人間則有對價關係。今查訴外人台
      電龍門施工處為公營事業單位，其與原告等94人間顯無對
      價關係存在，債權人與債務人所簽訂之承攬契約亦無所謂
      第三人利益約款存在。又原告等94人與訴外人台電龍門施
      工處間欠缺對價關係，則原告等94人、被告與訴外人台電
      龍門施工處三方間之權利義務關係，顯與第三人利益契約
      之三方法律關係迥然不同，自不容比附援引。是原告等94
      人主張依第三人利益契約請求被告給付三節獎金云云，要
      無可採。
（三）原告等94人請求被告給付資遣費云云，顯屬無稽：
  １、按雇主依勞動基準法第11條、第13條但書規定終止勞動契
      約者，應依勞動基準法第17條規定給付資遣費。是有關兩
      造之僱傭關係存在、雇主依勞動基準法終止勞動契約等有
      利於原告等94人之事實，渠等自應依民事訴訟法第277 條
      規定負舉證責任。
  ２、又按，勞工終止不定期勞動契約，不得向雇主請求加發預
      告期間工資及資遣費，此有勞動基準法第15條、第18條第
      1 項規定可資為憑。查訴外人台電龍門施工處片面終止系
      爭契約，並拒絕被告派員進入工地之際，原告等94人即全
      數未經預告而改以其他公司名義繼續服勞務，嗣其等亦自
      被告離場日之翌日起算，據以按比例向第三人領取薪資及
      年節獎金，上開事實亦為原告所自承，足證雙方僱傭關係
      縱係存在，其僱傭契約顯亦由原告等94人主動予以終止，
      是依上開法條明文，原告等94人自不得請求給付資遣費，
      實已灼然。
（四）證人甲乙○於鈞院之供述證詞，顯難憑採：
  １、查證人甲乙○證稱：「被告得標後、履約前，在協調會中
      同意留用原告」、「到工名冊所憑資料非台電公司提供而
      係被告自行提供」、「（勞務）管理員Ｊ○○、工安ｑ○
      ○代表被告項原告終止僱傭契約」、「10月13日晚間重新
      開標，由萬成公司得標，人員由萬成公司自找」等證詞均
      屬偽證，合先敘明。
  ２、次查，所謂「（勞務）管理員Ｊ○○」及「工安ｑ○○」
      並非公司法第8 條所明定之公司負責人，且該2 人與被告
      既係僱傭關係，顯見並無受任人之代理權，更遑論特別代
      理權，益證該2 人均無代受或代為終止契約意思表示之代
      理權。而訴外人台電龍門施工處於93年10月13日所為終止
      承攬契約之意思表示，係以傳真方式通知被告，顯見原告
      等94人均已明知上開2 人並無實際代理權。準此，縱認證
      人甲乙○所言屬實，原告等94人與無代理權人間所為終止
      僱傭契約之意思表示，不僅業生是否已經合法送達之問題
      ，至今更未見原告等94人舉證以實其說，自無拘束被告之
      效力。是縱原告等94人與被告間存有僱傭關係，其等確自
      92 年10 月14日起即繼續為訴外人台電龍門施工處及萬成
      公司服勞務，顯係系爭僱傭契約實乃原告等94人主動予以
      終止，其等自無權向所謂僱用人之被告請求給付資遣費。
（五）查原告等94人究竟擔任何種職務、何時就任、轉任或卸任
      ，其等所領取者係何種職務之薪資及若干金額等事項，殆
      由訴外人台電龍門施工處決定，被告實無權決定，縱認原
      告等94人得請領三節獎金餘額及資遣費，惟被告亦無法僅
      憑其等所提支付命令聲請狀所附名冊，核對其等所為三節
      獎金餘額及資遣費之金額是否正確。然若核對訴外人台電
      龍門施工處於另案（臺灣基隆地方法院93年度訴字第479
      號民事案件）所提明細表，以及其委由全台法律事務所93
      年1 月20日全台法字第93004 號函所附薪資領款名冊，除
      兩者間已有不同外，均與原告等94人所提之計算書不符。
      況依系爭承攬契約之規定，被告僅須負擔70名履約人力，
      縱將系爭契約解為利他契約，亦僅就約定之70餘人有其效
      力。今原告等94人比原約定人數多出24人，其等自應先舉
      證證明何者係契約所指利他契約效力所及之70人，而其他
      24人亦應舉證證明其同屬於契約效力所及之法律上理由，
      否則自難據採原告等94人之主張。
（六）末查，依被告現有92年之撥款資料所載，原告ｍ○○自4
      月起、原告ａ○○自2 月起、原告宇○○自4 月起、原告
      Ｑ○○自4 月起、原告甲未○自3 月起、原告Ｘ○○自7
      月起、原告ｌ○○自6 月起、原告亥○○自6 月起、原告
      Ｊ○○自5 月起、原告ｖ○○自9 月起、原告Ｂ○○自9
      月起、原告Ｚ○○自6 月止，始有撥款紀錄。惟92年度春
      節係2 月1 日、端午節係6 月4 日、中秋節係9 月11日，
      縱原告等94人得請領三節獎金及資遣費，然上開人員倘非
      春節或端午節過後到班，即係端午節或中秋節屆至前業已
      離職，則原告等94人主張如數請領三節獎金及資遣費云云
      ，似有未洽。
三、證據：提出刑事告訴狀、台電龍門施工處製作之明細表及薪
    資領款名冊、台電龍門施工處D 龍施字第0110061221號函影
    本各乙份為證，並聲請訊問證人甲丙○、地○○、ｅ○○、
    ｇ○○、甲庚○、Ｔ○○。
    理  由
一、本件原告起訴主張被告穎潔公司於92年1 月1 日起與訴外人
    台電龍門施工處簽訂系爭契約，原告等94人即受僱於被告穎
    潔公司，並派駐於訴外人台電龍門施工處服務，而被告因未
    依系爭契約履行發放三節剩餘獎金，於同年10月13日遭訴外
    人台電龍門施工處終止系爭契約，且沒收履約保證金，又系
    爭契約終止後，原告等94人隨即遭被告予以解僱，被告原本
    應予發放92年9 月1 日起至同年10月13日止之三節剩餘獎金
    及資遣費共計2,568,192 元，惟被告迄今仍未發放予原告等
    94 人，是原告等94人原係被告僱用人員，竟遭被告無故資
    遣解僱，自得請求被告給付資遣費及剩餘之三節獎金等語。
    被告則以被告從未有僱用原告等94人之意思表示，實際上亦
    無任用或解任權，更無指揮、監督或調派權，甚至其等出勤
    、到班及請假等事項，亦均由訴外人台電龍門施工處負責，
    訴外人台電龍門施工處片面主張與被告終止系爭契約後，系
    爭工程轉由訴外人萬成公司接續完成，然原告等94人仍繼續
    於系爭工地工作，絲毫未受承攬人更替之影響，足證系爭僱
    傭契約實係存在訴外人台電龍門施工處與原告等94人之間，
    而依系爭契約之性質觀之，被告係負擔勤務類及清潔維護類
    勞務性工作之給付債務，訴外人台電龍門施工處則負擔給付
    承攬報酬之債務，縱設原告等94人主張系爭契約係第三人利
    益契約屬實，其所享有之直接請求權，若非直接請求被告給
    付承攬工作，即係直接向訴外人台電龍門施工處請求給付承
    攬報酬，是原告等94人向被告請求給付三節獎金，顯屬誤會
    ，再訴外人台電龍門施工處片面終止系爭契約，並拒絕被告
    派員進入工地之際，原告等94人即全數未經預告而改以其他
    公司名義繼續服勞務，嗣其等亦自被告離場日之翌日起算，
    據以按比例向第三人領取薪資及年節獎金，足證雙方僱傭關
    係縱係存在，其僱傭契約顯亦由原告等94人主動予以終止，
    是原告等94人自不得請求給付資遣費等語，資為抗辯。
二、經查，依上所述，兩造之爭執要旨首在原告是否受僱於被告
    ？如係受僱於被告，被告應否支付資遣費及剩餘三節獎金？
    資遣費、三節剩餘獎金若干？以下分述之：
（一）按勞基法第2 條第6 款規定：「勞動契約：謂約定勞雇關
      係之契約。」，依其定義，應係指勞工對於雇主，在從屬
      關係下，提供其職業之勞動力約定，而由雇主付報酬之契
      約。本件原告陳述其始終以被告為雇主，並以其提供職業
      上勞動力為內容，惟被告則辯稱從未有僱用原告等94人之
      意思表示，實際上亦無任用或解任權，更無指揮、監督或
      調派權，甚至其等出勤、到班及請假等事項，亦均由訴外
      人台電龍門施工處負責，則查：
    1.企業或機關為追求經營效率與維持活力，有必要將部分已
      不適宜在企業或機關內生產之流程，以外包或承攬方式委
      請其他企業代工，俾利減少成本負擔經濟效益，例如企業
      不再需要自行僱用警衛人員，而將竟未工作外包予警衛專
      門之保全公司，由保全公司派所僱用之警衛人員至外包委
      託之企業，使該警衛人員在委託企業之指揮命令下執行警
      衛任務，是兩個獨立不同之事業之間，有可能借調員工、
      或是勞動派遣、或是員工兼職，或是兩個不同之契約等等
      不一而足，而類此情形，勞動契約應係存在於勞工與出借
      或派遣公司之間，借用或要派之企業、機關，僅能行使指
      揮命令權，是倘若本件原告尚非在被告公司內服勞務，然
      如原告係被告公司所出借調用之員工，或為被告公司勞動
      派遣之員工，仍是以被告為雇主。
    2.而依被告於92年1 月1 日起與訴外人台電龍門施工處所簽
      訂92年度「台灣電力股份有限公司勤務類及清潔維護類勞
      務性工作契約」之內容，其第二條「履約標的」第一項「
      服務項目」即係包括辦公室勤務員等人員之人力提供，第
      二項「工作地點」則在龍門施工處，而龍門施工處勞務及
      清潔服務工作說明書第十二條並定有「乙方（即被告公司
      ）遴派人員均為乙方所僱用，‧‧‧‧」等語，此有上述
      工作契約、工作說明書影本各1 份可按（附於本院向龍門
      施工處所調閱資料第1 本）。再被告公司曾於92年3 月17
      日以穎字第92015 號函暨檢附到工名冊及年節獎金明細表
      備查予台電施工處，其上員工名冊所記載之員工即原告乙
      節，有被告公司上開函1 份可參（附於本院向龍門施工處
      所調閱資料第2 本）。又原告等人並由被告以投保單位為
      其等投保，於台電龍門施工處之簽到簿，並係被告所設置
      ，其上係記載為被告公司之簽到簿，復有勞工保險加保申
      報表、簽到簿等件可憑（附於本院向龍門施工處所調閱資
      料第3 、4 本）。由上以觀，原告雖非在被告公司內服勞
      務，然其等確係被告公司所勞動派遣前往台電龍門施工處
      服勞務之員工，顯見被告公司仍為原告之雇主，足認兩造
      間有僱傭契約關係存在之事實至明。
（二）再原告主張其等94人因未獲被告發放工資及三節剩餘獎金
      ，即向臺北縣政府勞工局申請勞資爭議協調，而原告等94
      人依勞工局協調會議記錄通知「債權讓與」，訴外人台電
      龍門施工處亦於93年1 月15日將工資逕行撥付予原告等94
      人代表人之玄○鑾帳戶中，至於三節獎金及資遣費部分，
      因雙方協調顯無共識，被告穎潔公司迄今仍未清償等語。
      經查：
    1.按以契約訂定向第三人為給付者，要約人得請求債務人向
      第三人為給付，其第三人對於債務人，亦有直接請求給付
      之權，民法第269 條第1 項定有明文。第三人利益契約乃
      當事人之一方與他方約定，由他方向第三人為給付之契約
      ，其成立要件須約定由當事人一方向第三人為給付，並使
      第三人對債務人取得直接請求給付之權利，要約人亦有請
      求債務人向第三人給付之權利。
    2.經核系爭契約附件「龍門施工處勤務類及清潔維護類服務
      工作承攬訂價單」註12係規定：「三節（春節、端午節、
      中秋節）獎金加發全年度（12個月）不得低於本表本人月
      工資1.5 個月金額，三節前5 天發放（清潔及備用人員比
      照辦理），發放後名冊送甲方備查，未按規定時甲方得逕
      行解除契約，並沒收履約保證金」，而被告曾於92年1 月
      29日匯付10,000元之春節獎金，剩餘三節獎金部分迄今則
      未發放乙節，為兩造所不爭。又依上開附件註2 約定：「
      本表單價（元／人月）數額表內已含退休提撥、人員資遣
      （資遣費及預告工資）、公付勞保、公付健保、年終獎金
      加發、管理費、利潤及雜項支出等在內，勞務管理員、工
      作安全衛生管理員、代理人力3 名費用含括在總價內」之
      記載，顯見台電龍門施工處給付被告之承攬款項確已包括
      三節獎金在內，而被告與台電龍門施工處既約定由被告向
      原告為給付，且約定原告有請求被告給付之權利，自與民
      法所謂第三人利益契約之要件相符，原告主張前開約定為
      第三人利益契約，逕依前開法條規定請求被告給付剩餘未
      付之三節獎金，即屬有據，應予准許。
（三）又原告主張其等原係被告僱用人員，竟遭被告無故資遣解
      僱，自得請求被告給付資遣費等語。經查：
    1.按「雇主依勞動基準法第16條終止勞動契約者，應依同法
      第17條規定發給勞工資遣費」，「雇主依第11條或第13條
      但書規定終止勞動契約者，未依勞動基準法第16條第1 項
      規定期間預告而終止契約者，應給付預告期間之工資」，
      勞動基準法第17條、第16條分別定有明文，是雇主依勞動
      基準法第16條、第17條之規定發給勞工預告期間之工資及
      資遣費，其前提要件為依同法第11條或第13條但書規定終
      止勞動契約者。而勞動基準法第11條及第13條分別規定：
      「非有左列情形之一者，雇主不得預告勞工終止勞動契約
      ：一、歇業或轉讓時。二、虧損或業務緊縮時。三、不可
      抗力暫停工作在一個月以上時。四、業務性質變更，有減
      少勞工之必要，又無適當工作可供安置時。五、勞工對於
      所擔任之工作確不能勝任時。」、「勞工在第50條規定之
      停止工作期間或第59條規定之醫療期間，雇主不得終止契
      約。但雇主因天災、事變或其他不可抗力致事業不能繼續
      ，經報主管機關核定者，不在此限」。
    2.查參照系爭契約附件「龍門施工處勤務類及清潔維護類服
      務工作承攬訂價單」註2 之規定，被告所應給付予原告等
      94人之資遣費，已由訴外人台電龍門施工處含括於承攬價
      款中給付予被告，上開附件註3 亦規定：「契約結束後之
      資遣費，請按勞基法規定辦理（即年資×本表本人月工資
      ），在契約結束後5 日內發放（清潔及備用人力比照辦理
      ），發放後名冊送甲方備查，未按規定時，甲方得沒收履
      約保證金」。而本件被告係因未依系爭契約履行發放三節
      剩餘獎金，於同年10月13日遭訴外人台電龍門施工處終止
      系爭契約，且沒收履約保證金等情，業據證人即台電龍門
      施工處之人員蔡松雄、地○○、甲丙○、ｅ○○、ｇ○○
      、甲庚○、Ｔ○○分別於本院到庭證稱上情明確（見本院
      93年12月2 日、94年6 月7 日言詞辯論筆錄），足見原告
      並無符合勞動基準法第11條及第13條規定：（一）、歇業
      或轉讓時。（二）、虧損或業務緊縮時。（三）、不可抗
      力暫停工作在一個月以上時。（四）、業務性質變更，有
      減少勞工之必要，又無適當工作可供安置時。（五）、勞
      工對於所擔任之工作確不能勝任時。及（六）勞工在勞動
      基準法第50條規定之停止工作期間或第59條規定之醫療期
      間，雇主因天災、事變或其他不可抗力致事業不能繼續，
      經報主管機關核定之情事，而得終止系爭契約之事由，參
      以其後與台電龍門施工處訂定工作契約之訴外人萬成公司
      ，亦於契約終止後給付資遣費（附於本院向龍門施工處所
      調閱資料第7 本），益見依勞動基準法第17 條 之規定，
      被告應給付原告資遣費，至為明灼。
（三）被告應給付原告剩餘未付之三節獎金及資遣費既經認定，
      而關於剩餘獎金及資遣費之數額，被告雖以前詞置辯，然
      證人蔡松雄於本院已到庭證稱：「（問：本件原告依照他
      們所提出的薪資及工時是否相符？協調過程中是否有確定
      計算與實際的工資、工時相符？）協調過程中我們曾經有
      幫他們計算過；（問：最後確定之金額是請何人計算？）
      不是我們幫他們計算；（問：對證人之證詞有何意見？原
      告訴訟代理人問：有關資遣，只提到十月十三日，但就十
      月十四日當天，被告派駐在當地的台電代表有無對原告提
      出什麼意見？）十三號下班五點前，我們有給被告公司管
      理員終止契約的通知，請管理員告訴他們的員工，契約到
      今日五點，明日不用來上班；（原告訴訟代理人問：在終
      止契約之後，有關原告跟被告之間，有關獎金跟工資、資
      遣費，就工資部分已經約定由台電先行轉付，至於獎金跟
      資遣費證人是否知道如何處理？）在協調會的過程中，因
      為被告公司的負責人表示沒有利潤，所以沒有達成協議。
      他說就是因為沒有辦法支付所以才會終止契約」等語無誤
      （見本院93年12月2 日言詞辯論筆錄），是被告空言抗辯
      原告請求之數額不可採，已屬無據。再參以上開被告公司
      之函暨檢附台電龍門施工處之到工名冊、獎金發放名冊及
      履約期間員工簽到簿之內容（附於本院向龍門施工處所調
      閱資料第2 、4 本），與原告主張之資遣費、剩餘三節獎
      金之數額亦無不符，則被告就其所辯既未舉證以實其說，
      自堪信原告請求如附表之資遣費、剩餘三節獎金數額為真
      實。
三、綜上所述，原告主張依勞動基準法第17條及第三人利益契約
    之規定，請求被告給付如附表所示之資遣費及剩餘未付之三
    節獎金，於法即屬有據，為有理由，應予准許。
四、本件事證已臻明確，兩造其餘攻擊、防禦方法及其他立證，
    核與判決結果不生影響，爰不予以一一審酌，併此敘明。
五、結論：原告之訴為有理由，依民事訴訟法第78條，判決如主
    文。
中    華    民    國    95    年    1     月    5     日
                  民事第三庭    法  官  邱靜琪
以上正本係照原本作成
如對本判決上訴，須於判決送達後20日內向本院提出上訴狀
中    華    民    國    95    年    1     月    5     日
                                書記官  白俊傑
【附表】（金額：新台幣）
┌──┬────┬────────┬─────┬───┐
│編號│原告姓名│三節獎金剩餘金額│資遣費金額│ 合計 │
├──┼────┼────────┼─────┼───┤
│ 1  │ ｂ○○ │     13,363     │  10,045  │23,408│
├──┼────┼────────┼─────┼───┤
│ 2  │ 未○○ │     13,363     │  10,045  │23,408│
├──┼────┼────────┼─────┼───┤
│ 3  │ ｋ○○ │     13,363     │  10,045  │23,408│
├──┼────┼────────┼─────┼───┤
│ 4  │ 子○○ │     13,363     │  10,045  │23,408│
├──┼────┼────────┼─────┼───┤
│ 5  │ 甲辰○ │     13,363     │  10,045  │23,408│
├──┼────┼────────┼─────┼───┤
│ 6  │ ｄ○○ │     13,363     │  10,045  │23,408│
├──┼────┼────────┼─────┼───┤
│ 7  │ 甲己○ │     13,363     │  10,045  │23,408│
├──┼────┼────────┼─────┼───┤
│ 8  │ 辛○○ │     13,363     │  10,045  │23,408│
├──┼────┼────────┼─────┼───┤
│ 9  │ 寅○○ │     13,363     │  10,045  │23,408│
├──┼────┼────────┼─────┼───┤
│ 10 │ Ｌ○○ │     13,363     │  10,045  │23,408│
├──┼────┼────────┼─────┼───┤
│ 11 │  玄○  │     13,363     │  10,045  │23,408│
├──┼────┼────────┼─────┼───┤
│ 12 │ Ｅ○○ │     13,363     │  10,045  │23,408│
├──┼────┼────────┼─────┼───┤
│ 13 │ 甲丁○ │     19,652     │  19,478  │39,130│
├──┼────┼────────┼─────┼───┤
│ 14 │ ｙ○○ │     13,363     │  10,045  │23,408│
├──┼────┼────────┼─────┼───┤
│ 15 │ 甲午○ │     13,363     │  10,045  │23,408│
├──┼────┼────────┼─────┼───┤
│ 16 │ 甲辛○ │     13,363     │  10,045  │23,408│
├──┼────┼────────┼─────┼───┤
│ 17 │ 卯○○ │     13,363     │  10,045  │23,408│
├──┼────┼────────┼─────┼───┤
│ 18 │ 宙○○ │     13,363     │  10,045  │23,408│
├──┼────┼────────┼─────┼───┤
│ 19 │ Ｆ○○ │     13,363     │  10,045  │23,408│
├──┼────┼────────┼─────┼───┤
│ 20 │ 黃淑卿 │     13,363     │  10,045  │23,408│
├──┼────┼────────┼─────┼───┤
│ 21 │ 乙○○ │     13,363     │  10,045  │23,408│
├──┼────┼────────┼─────┼───┤
│ 22 │ Ｗ○○ │     13,363     │  10,045  │23,408│
├──┼────┼────────┼─────┼───┤
│ 23 │  戌○  │     12,452     │   8,677  │21,129│
├──┼────┼────────┼─────┼───┤
│ 24 │ 甲申○ │     12,452     │   8,677  │21,129│
├──┼────┼────────┼─────┼───┤
│ 25 │壬○○○│     12,452     │   8,677  │21,129│
├──┼────┼────────┼─────┼───┤
│ 26 │ Ｋ○○ │     12,452     │   8,677  │21,129│
├──┼────┼────────┼─────┼───┤
│ 27 │午○○○│     12,452     │   8,677  │21,129│
├──┼────┼────────┼─────┼───┤
│ 28 │ 甲子○ │     12,452     │   8,677  │21,129│
├──┼────┼────────┼─────┼───┤
│ 29 │ｚ○○○│     12,452     │   8,677  │21,129│
├──┼────┼────────┼─────┼───┤
│ 30 │ ｒ○○ │     12,452     │   8,677  │21,129│
├──┼────┼────────┼─────┼───┤
│ 31 │Ｄ○○○│     12,452     │   8,677  │21,129│
├──┼────┼────────┼─────┼───┤
│ 32 │ 玄○玲 │     12,452     │   8,677  │21,129│
├──┼────┼────────┼─────┼───┤
│ 33 │ 甲甲○ │     12,452     │   8,677  │21,129│
├──┼────┼────────┼─────┼───┤
│ 34 │ 甲未○ │      9,812     │   4,717  │14,529│
├──┼────┼────────┼─────┼───┤
│ 35 │ ｍ○○ │     12,452     │   8,677  │21,129│
├──┼────┼────────┼─────┼───┤
│ 36 │ Ｑ○○ │     12,452     │   8,677  │21,129│
├──┼────┼────────┼─────┼───┤
│ 37 │ 甲戊○ │     12,452     │   8,677  │21,129│
├──┼────┼────────┼─────┼───┤
│ 38 │ Ｉ○○ │     12,452     │   8,677  │21,129│
├──┼────┼────────┼─────┼───┤
│ 39 │ ｌ○○ │     13,363     │  10,045  │23,408│
├──┼────┼────────┼─────┼───┤
│ 40 │ Ｈ○○ │     13,363     │  10,045  │23,408│
├──┼────┼────────┼─────┼───┤
│ 41 │ 玄○鑾 │     13,363     │  10,045  │23,408│
├──┼────┼────────┼─────┼───┤
│ 42 │ Ｕ○○ │     13,363     │  10,045  │23,408│
├──┼────┼────────┼─────┼───┤
│ 43 │ ｈ○○ │     13,363     │  10,045  │23,408│
├──┼────┼────────┼─────┼───┤
│ 44 │ ｗ○○ │     13,363     │  10,045  │23,408│
├──┼────┼────────┼─────┼───┤
│ 45 │ 林琡鳳 │     13,363     │  10,045  │23,408│
├──┼────┼────────┼─────┼───┤
│ 46 │ 甲丑○ │     13,363     │  10,045  │23,408│
├──┼────┼────────┼─────┼───┤
│ 47 │ 巳○○ │     13,363     │  10,045  │23,408│
├──┼────┼────────┼─────┼───┤
│ 48 │ Ｚ○○ │     13,363     │  10,045  │23,408│
├──┼────┼────────┼─────┼───┤
│ 49 │Ｙ○○○│     13,363     │  10,045  │23,408│
├──┼────┼────────┼─────┼───┤
│ 50 │ 黃○○ │     13,363     │  10,045  │23,408│
├──┼────┼────────┼─────┼───┤
│ 51 │ 己○○ │     13,363     │  10,045  │23,408│
├──┼────┼────────┼─────┼───┤
│ 52 │ 甲○○ │     13,363     │  10,045  │23,408│
├──┼────┼────────┼─────┼───┤
│ 53 │ Ａ○○ │     13,363     │  10,045  │23,408│
├──┼────┼────────┼─────┼───┤
│ 54 │ ｐ○○ │     26,333     │  29,501  │55,834│
├──┼────┼────────┼─────┼───┤
│ 55 │ Ｃ○○ │     26,333     │  29,501  │55,834│
├──┼────┼────────┼─────┼───┤
│ 56 │ ｊ○○ │     26,333     │  29,501  │55,834│
├──┼────┼────────┼─────┼───┤
│ 57 │ 辰○○ │     26,333     │  29,501  │55,834│
├──┼────┼────────┼─────┼───┤
│ 58 │ ｃ○○ │     26,333     │  29,501  │55,834│
├──┼────┼────────┼─────┼───┤
│ 59 │  甲壬  │     26,333     │  29,501  │55,834│
├──┼────┼────────┼─────┼───┤
│ 60 │ Ｓ○○ │     26,333     │  29,501  │55,834│
├──┼────┼────────┼─────┼───┤
│ 61 │ ｕ○○ │     26,333     │  29,501  │55,834│
├──┼────┼────────┼─────┼───┤
│ 62 │ ｔ○○ │     26,333     │  29,501  │55,834│
├──┼────┼────────┼─────┼───┤
│ 63 │ ｆ○○ │     26,333     │  29,501  │55,834│
├──┼────┼────────┼─────┼───┤
│ 64 │ ｎ○○ │     20,832     │  21,247  │42,079│
├──┼────┼────────┼─────┼───┤
│ 65 │ Ｒ○○ │     20,832     │  21,247  │42,079│
├──┼────┼────────┼─────┼───┤
│ 66 │ ｘ○○ │     20,832     │  21,247  │42,079│
├──┼────┼────────┼─────┼───┤
│ 67 │ ａ○○ │     20,832     │  21,247  │42,079│
├──┼────┼────────┼─────┼───┤
│ 68 │ Ｇ○○ │     14,936     │  12,403  │27,339│
├──┼────┼────────┼─────┼───┤
│ 69 │ Ｖ○○ │     14,936     │  12,403  │27,339│
├──┼────┼────────┼─────┼───┤
│ 70 │ 亥○○ │     14,936     │  12,403  │27,339│
├──┼────┼────────┼─────┼───┤
│ 71 │ ｏ○○ │     14,936     │  12,403  │27,339│
├──┼────┼────────┼─────┼───┤
│ 72 │ ｖ○○ │     14,936     │  12,403  │27,339│
├──┼────┼────────┼─────┼───┤
│ 73 │ ｉ○○ │     14,936     │  12,403  │27,339│
├──┼────┼────────┼─────┼───┤
│ 74 │ Ｂ○○ │     13,363     │  10,045  │23,408│
├──┼────┼────────┼─────┼───┤
│ 75 │ 甲卯○ │     13,363     │  10,045  │23,408│
├──┼────┼────────┼─────┼───┤
│ 76 │ 丑○○ │     13,363     │  10,045  │23,408│
├──┼────┼────────┼─────┼───┤
│ 77 │天○○○│     13,363     │  10,045  │23,408│
├──┼────┼────────┼─────┼───┤
│ 78 │ ｓ○○ │     13,363     │  10,045  │23,408│
├──┼────┼────────┼─────┼───┤
│ 79 │ 酉○○ │     13,363     │  10,045  │23,408│
├──┼────┼────────┼─────┼───┤
│ 80 │吳江素貞│     13,363     │  10,045  │23,408│
├──┼────┼────────┼─────┼───┤
│ 81 │癸○○○│     13,363     │  10,045  │23,408│
├──┼────┼────────┼─────┼───┤
│ 82 │ 戊○○ │     13,363     │  10,045  │23,408│
├──┼────┼────────┼─────┼───┤
│ 83 │ 丁○○ │     12,452     │   8,677  │21,129│
├──┼────┼────────┼─────┼───┤
│ 84 │賴李素卿│     12,452     │   8,677  │21,129│
├──┼────┼────────┼─────┼───┤
│ 85 │ 庚○○ │     12,452     │   8,677  │21,129│
├──┼────┼────────┼─────┼───┤
│ 86 │Ｎ○○○│     12,452     │   8,677  │21,129│
├──┼────┼────────┼─────┼───┤
│ 87 │ 丙○○ │     12,452     │   8,677  │21,129│
├──┼────┼────────┼─────┼───┤
│ 88 │申○○○│     12,452     │   8,677  │21,129│
├──┼────┼────────┼─────┼───┤
│ 89 │ 甲巳○ │     12,452     │   8,677  │21,129│
├──┼────┼────────┼─────┼───┤
│ 90 │ 宇○○ │     12,452     │   8,677  │21,129│
├──┼────┼────────┼─────┼───┤
│ 91 │ 黃簡瑞 │     12,452     │   8,677  │21,129│
├──┼────┼────────┼─────┼───┤
│ 92 │甲癸○○│     12,452     │   8,677  │21,129│
├──┼────┼────────┼─────┼───┤
│ 93 │ 甲寅○ │     12,452     │   8,677  │21,129│
├──┼────┼────────┼─────┼───┤
│ 94 │ Ｘ○○ │     12,452     │   8,677  │21,129│
├──┴────┼────────┴─────┴───┤
│     總計     │                           2,568,192│
└───────┴──────────────────┘


司法院資訊處製作；財團法人民間司法改革基金會備份。
